臺灣高等法院臺中分院刑事判決
111年度上易字第655號
上  訴  人  
即  被  告  陳偉銘
指定辯護人  本院公設辯護人  陳秋靜                  
上列上訴人因加重竊盜案件，不服臺灣彰化地方法院110年度易
字第886號中華民國111年5月11日第一審判決（起訴案號：臺灣
彰化地方檢察署110年度偵字第12095號），提起上訴，本院判決
如下：
    主  文
原判決撤銷。
陳偉銘無罪。
    理  由
一、公訴意旨略以：上訴人即被告陳偉銘（下稱被告）知悉車牌
    號碼000-0000號自用小客車係告訴人阪○○雁所有之車輛，竟
    基於意圖為自己不法所有之竊盜犯意，未經告訴人阪○○雁之
    同意，擅自於民國110年8月24日21時19分許，步行至告訴人
    阪○○雁位於彰化縣和美鎮東祥路之住處旁，持客觀上足供作
    兇器使用之螺絲起子，拆卸告訴人阪○○雁所有並停放在上址
    住處圍牆旁之上開自用小客車車牌2面，得手後步行離去。
    嗣為警據報後，調閱監視器影像畫面，並於110年8月31日，
    分別扣得上開車牌2面（業已發還告訴人阪○○雁具領）、上
    開螺絲起子1支等物，而查悉上情。因認被告涉有刑法第321
    條第1項第3款攜帶兇器竊盜罪嫌等語。
二、按犯罪事實應依證據認定之，無證據不得認定犯罪事實；不
    能證明被告犯罪者，應諭知無罪之判決，刑事訴訟法第154
    條第2項、第301條第1項分別定有明文。次按基於無罪推定
    原則，被告犯罪之事實應由檢察官提出證據，並指出證明方
    法加以說服，使法院達於確信之程度，始得為被告有罪之認
    定，否則即應諭知被告無罪，由檢察官蒙受不利之訴訟結果
    ，此為檢察官於刑事訴訟個案中所負之危險負擔，即實質舉
    證責任。而被告否認犯罪，並不負任何證明責任，僅於訴訟
    進行過程中，因檢察官之舉證，致被告將受不利益之判斷時
    ，被告為主張犯罪構成要件事實不存在而提出某項有利於己
    之事實時，始需就其主張提出或聲請法院調查證據，然僅以
    證明該有利事實可能存在，而動搖法院因檢察官之舉證對被
    告所形成之不利心證為已足，並無說服使法院確信該有利事
    實存在之必要。此為被告於訴訟過程中所負僅提出證據以踐
    行立證負擔，而不負說服責任之形式舉證責任，要與檢察官
    所負兼具提出證據與說服責任之實質舉證責任有別。苟被告
    依其形式舉證責任所聲請調查或提出之證據，已證明該有利
    事實具存在可能性，即應由檢察官進一步舉證證明該有利事
    實確不存在，或由法院視個案具體狀況之需，裁量或基於義
    務依職權行補充、輔佐性之證據調查，查明該事實是否存在
    ；否則，法院即應以檢察官之舉證，業因被告之立證，致尚
    未達於使人產生對被告不利判斷之確信，而逕為有利於被告
    之認定，不得徒以被告所提出之證據，尚未達於確切證明該
    有利事實存在，遽為不利於被告之判決（最高法院100年度
    台上字第6294號刑事判決參照）。又被害人關於被害經過之
    陳述，常意在使被告受刑事訴追，其證明力自較無利害關係
    之一般證人之證言薄弱，是其陳述是否與事實相符，仍應調
    查其他證據以資審認。亦即須有補強證據資以擔保其陳述之
    真實性，使不至僅以被害人之陳述，作為有罪判決之唯一證
    據。而所謂補強證據，則指除該陳述本身之外，其他足以證
    明犯罪事實確具有相當程度真實性之證據而言，且該必要之
    補強證據，係指與構成犯罪事實具有關聯性之證據，非僅增
    強被害人指訴內容之憑信性。是被害人前後供述是否相符、
    指述是否堅決、平素曾否說謊，有無攀誣他人之可能，其與
    被告間之交往背景、有無重大恩怨糾葛等情，僅足作為判斷
    被害人供述是否有瑕疵之參考，因仍屬被害人陳述之範疇，
    尚不足資為其所述犯罪事實之補強證據（最高法院104年度
    台上字第1680號刑事判決參照）。　
三、再按有罪之判決書應於理由內記載認定犯罪事實所憑之證據
    及其認定之理由，刑事訴訟法第310條第1款定有明文。而犯
    罪事實之認定，係據以確定具體的刑罰權之基礎，自須經嚴
    格之證明，故其所憑之證據不僅應具有證據能力，且須經合
    法之調查程序，否則即不得作為有罪認定之依據。倘法院審
    理之結果，認為不能證明被告犯罪，而為無罪之諭知，即無
    前揭第154條第2項所謂「應依證據認定」之犯罪事實之存在
    。因此，同法第 308條前段規定，無罪之判決書只須記載主
    文及理由。而其理由之論敘，僅須與卷存證據資料相符，且
    與經驗法則、論理法則無違即可，所使用之證據亦不以具有
    證據能力者為限，即使不具證據能力之傳聞證據，亦非不得
    資為彈劾證據使用。故無罪之判決書，就傳聞證據是否例外
    具有證據能力，無須於理由內論敘說明（最高法院100年度
    台上字第2980號刑事判決參照）。本案經審理後既為無罪之
    判決（詳如後述），依據前揭最高法院所採見解，本院爰不
    就後述證據資料是否具有證據能力等程序事項，再於理由中
    逐一論述，先此敘明。
四、公訴人認被告涉犯攜帶兇器竊盜罪嫌，無非係以被告於警詢
    及偵訊時坦承有於前揭時、地持螺絲起子拆卸該部車輛之車
    牌2面，且告訴人阪○○雁於警詢及偵訊時證述並未委託被告
    報廢車輛及拆卸車牌，並有彰化縣警察局和美分局扣押筆錄
    及扣押物品目錄表、贓物認領保管單、監視器影像光碟及照
    片、上開自用小客車之車輛詳細資料報表、交通部公路總局
    臺中區監理所彰化監理站110年10月15日中監彰站字第11002
    77733號函附卷可稽，及螺絲起子1支扣案足憑，為其主要論
    據。訊據被告堅決否認有何攜帶兇器竊盜犯行，並於本院辯
    稱：本案是因為告訴人阪○○雁的哥哥楊○○說車子壞掉了，也
    提到告訴人阪○○雁想要將車子報廢，所以楊○○才會叫我去幫
    告訴人阪○○雁把車牌拔下來，螺絲起子也是楊○○拿給我的；
    因為楊○○有說他妹妹即告訴人阪○○雁不在家，而我之前做過
    汽車買賣工作，比較熟悉公路監理業務，也知道辦理報廢程
    序需要雙證件，所以我將車牌拔下來以後，就放在他們家茶
    几下面，沒有直接帶走，我後來有將車牌交給楊○○的父親楊
    ○，至於楊○○則已經過世等語。
五、經查：
（一）被告於110年8月24日21時19分許，確有前往告訴人阪○○雁
      位於彰化縣和美鎮東祥路之住處，持螺絲起子拆卸車牌號
      碼000-0000號自用小客車之前、後車牌共2面，且於110年
      8月31日16時30分許，經警在告訴人阪○○雁之父親楊○住處
      尋獲上開車牌，並已發還告訴人阪○○雁領回，另於被告住
      處扣得螺絲起子1支等情，業據證人即告訴人阪○○雁於警
      詢及偵訊時指證明確（詳參偵查卷第15至23、115頁），
      並有彰化縣警察局和美分局扣押筆錄、扣押物品目錄表、
      贓物認領保管單、路口監視錄影畫面擷取照片、車輛詳細
      資料報表、扣案螺絲起子照片、員警製作之職務報告、告
      訴人阪○○雁於報案失竊時之調查筆錄（記載其要提出告訴
      ）、彰化縣警察局和美分局中寮派出所受理各類案件紀錄
      表、受理案件證明單、車輛停放處所及外觀照片附卷可稽
      （詳參偵查卷第25至29、33、35至39、43至49、51、111
      頁，原審卷第123、127至128、129、131、139至141頁）
      ，及螺絲起子1支扣案為憑，被告對於上情亦無異詞。此
      部分之事實堪以認定，先予敘明。　　　
（二）而被告辯稱要求其拆卸系爭車牌之楊○○，已於111年2月21
      日死亡，有楊○○之個人基本資料查詢結果在卷可佐（詳參
      原審卷第153頁），以致原審及本院於客觀上均無法再以
      證人身分傳訊楊○○到庭，以釐清被告上開辯詞之真偽。惟
      證人即楊○○之父楊○（亦為告訴人阪○○雁之父）於本院審
      理時證稱：我曾經在本案發生前，聽到楊○○在路邊罵被告
      說「叫你去拔就去拔」等語，當時我與他們距離大約20、
      30公尺左右，楊○○罵完就轉頭進去了，被告則沒有講話，
      而在楊○○罵完被告以後大約隔了1至2天，我就發現我女兒
      的車牌被拔走；後來被告有跟我講說他將東西放在楊○○住
      處客廳泡茶桌的下面，再移到我住處鐵門旁邊，但是因為
      我當時工作在忙，所以都沒去動它，也不知道是車牌，直
      到警察取車牌的時候，我才跟被告說怎麼不進來跟我講或
      是拿進來給我等語（詳參本院卷第131至143頁）。考量證
      人楊○身為告訴人阪○○雁之父，與被告之間並無任何恩怨
      或情誼，所為上開證詞當無刻意迴護被告之動機，應與事
      實相符，本院自無逕予摒棄不採之理。則被告確係於楊○○
      指示其拔除某項物品後，告訴人阪○○雁之上述車牌2面旋
      於1至2日後遭被告卸下，依此事件發展脈絡及時序觀察，
      當可推知楊○○在前揭對話中所稱「叫你去拔就去拔」等語
      ，應係針對告訴人阪○○雁所有前揭自用小客車上懸掛之車
      牌，適足佐證被告前揭所辯非虛。
（三）再參諸卷附遭竊車牌之車輛外觀照片，告訴人阪○○雁所有
      之該部自用小客車，原本係停放於鐵皮圍籬旁，且車體鈑
      金已有部分剝落痕跡，外觀亦較為老舊（詳參原審卷第13
      9至141頁）；另依證人楊○於本院審理時所述，該車停在
      其住處附近圍牆邊至少已經超過半年，不僅無法發動，而
      且輪胎也都沒氣（詳參本院卷第139、141頁）；證人即告
      訴人阪○○雁於警詢時亦表明：該部自用小客車引擎已經故
      障等語（詳參偵查卷第21至22頁）。是以被告依前揭車輛
      確已達於不堪使用程度之外部情狀，基於節省汽車所有人
      後續所衍生相關稅費之考量，確有及時完成報廢手續之必
      要，且楊○○又為告訴人阪○○雁之胞兄，親誼關係至為密切
      ，被告因認楊○○所稱告訴人阪○○雁有意將該車報廢乙節屬
      實，當非全然無憑，堪可採信。雖證人即告訴人阪○○雁於
      警詢時證稱：我並沒有要將該車報廢，而是要留著當零件
      車等語（詳參偵查卷第22頁），然此已與證人楊○於本院
      審理時所述：我女兒曾經跟我說那台車想要報廢，我也跟
      他說該車已經發不動了，不能開了，不要一直丟在那邊，
      結果她還是繼續把車丟著等語（詳參本院卷第134至135、
      139至140頁），尚有未合，其真實性已堪存疑。退步以言
      ，姑不論告訴人阪○○雁所稱不欲報廢車輛一事是否屬實，
      惟被告既係受告訴人阪○○雁之兄楊○○委託，而將該車車牌
      拆卸拔除，其主觀上信賴楊○○所稱之報廢目的，遂未再向
      告訴人阪○○雁直接查證，處理過程雖未臻周詳而有疏失，
      仍難遽謂被告確有竊取他人財物之認識與意欲。
（四）另被告於111年1月12日原審行準備程序時，即已提及楊○○
      授意其拆卸車牌，並聲請傳喚證人楊○○到庭接受詰問（詳
      參原審卷第42、49頁），當時楊○○尚未死亡，衡情仍有傳
      喚調查之可能。其後係因原審於準備程序後，另向彰化縣
      警察局、交通部高速公路局等機關函調文件，迨111年3月
      9日原審審理時，因楊○○已於111年2月21日死亡而無法到
      庭，故無法進行交互詰問，惟此情事變更本非法院或被告
      得以事先預料，難認被告前揭辯解係有意卸責予客觀上無
      從查證之他人，核與「幽靈抗辯」之情形尚屬有別。再依
      本案為警查獲車牌之處所以觀，係在告訴人阪○○雁父親楊
      ○住處圍牆內之花圃旁，有卷附員警製作之職務報告及起
      獲車牌現場照片可資佐證（詳參原審卷第123、197頁），
      被告並非將之攜往他處而使告訴人阪○○雁之家人完全無從
      支配，則其是否確有不法所有之意圖？非無可議。又原審
      雖於準備程序勘驗卷附路口監視器影像光碟，發現被告於
      拆卸車牌動作完成後，有將某白色片狀物品塞進背後衣服
      內，致其背後衣物呈現長方狀物體之痕跡，左手仍拿著白
      色不明袋狀物品（詳參原審卷第44頁）；惟依被告於原審
      準備程序所述，該白色片狀物品僅為其在車輛後方撿拾之
      壓克力板，準備用來黏機車之塑膠板，當時想說放在衣服
      裡而不需手拿，至於拆卸之車牌則是放在塑膠袋內等語（
      詳參原審卷第45頁）。則原審徒以被告背後衣服內塞有與
      車牌形狀相似之長方形物體，從而推論該物即為遭竊車牌
      ，並引申認為被告有意遮掩躲藏而不欲令他人察覺，足以
      彰顯其有竊取之事實；惟被告應係受楊○○之託而拆卸車牌
      ，已如前述，則其有無刻意遮隱前揭車牌並虛捏當場撿拾
      壓克力板等情節之必要？恐非無疑。且被告果真基於不法
      所有之意圖，藉由上述遮掩手段而將車牌攜離案發現場，
      則其既已成功掩人耳目並實際支配管領該等財物，大可逕
      自帶至自己住處，以實現其最初竊盜車牌之目的，又何須
      將該物留在楊○○住處客廳，或告訴人阪○○雁父親楊○住處
      圍牆旁之花圃？原審未及審酌證人楊○前揭有利於被告之
      證詞，致無從詳加勾稽前揭路口監視錄影畫面與本案之實
      質關聯性，所為推論已難認允洽，非可遽予憑採。　　　
六、綜上所述，被告前揭所辯尚非全然無憑，當屬可採。而依舉
    證分配之法則，對於被告之成罪事項，應由檢察官負提出證
    據及說服法院之實質舉證責任。倘其所提出之證據，不足為
    被告有罪之積極證明，或其指出證明之方法，無從說服法院
    以形成被告有罪之心證，基於無罪推定之原則，自應為被告
    無罪判決之諭知。本件被告是否確有公訴意旨所指攜帶兇器
    竊盜犯行，雖經告訴人阪○○雁就被害經過為相關之指訴，然
    告訴人阪○○雁與被告處於絕對相反之立場，其供述證據之證
    明力仍較與被告無利害關係之一般證人之陳述為薄弱。是以
    告訴人阪○○雁就被害經過之陳述，除須無瑕疵可指，且須就
    其他方面調查又與事實相符，亦即仍應調查其他補強證據以
    擔保其陳述確有相當之真實性，始得採為論罪科刑之依據。
    然本件經調查其他現存證據，仍有相當程度之合理懷疑存在
    ，於此情形，自無從僅憑告訴人阪○○雁所述之被告犯罪情節
    ，作為證明被告有罪之論據。是以檢察官前揭舉證所為訴訟
    上之證明，於通常一般人仍有合理之懷疑存在，尚未達於可
    確信其為真實之程度，自不足以使本院對被告攜帶兇器竊盜
    犯行形成確信之心證，參諸前揭說明，自應為有利於被告之
    認定，公訴意旨所稱被告攜帶兇器竊盜之犯行已屬不能證明
    。原審未見及此，遽認被告涉有刑法第321條第1項第3款攜
    帶兇器竊盜罪，並予論罪科刑，即有未合。準此以言，被告
    提起上訴否認犯行，指摘原判決之認事用法不當，非無理由
    ，應由本院將原判決撤銷，並為被告無罪之諭知。
據上論斷，應依刑事訴訟法第369條第1項前段、第364條、第301
條第1項，判決如主文。　　　
本案經檢察官吳宗達提起公訴，檢察官謝志明到庭執行職務。
中　　華　　民　　國　　111 　年　　10　　月　　18　　日
          刑事第十二庭    審判長法　官  張  國  忠
   　　　     　　　　　　　    法　官  陳      葳   
 　　　　　　　　      　　　　 法　官  高  文  崇
以上正本證明與原本無異。
不得上訴。
 　　　　　　　　　　　         書記官  施  耀  婷   

中　　華　　民　　國　　111 　年　　10　　月　　18　　日